【裁判字號】    97,簡上,920
【裁判日期】    980211
【裁判案由】    妨害名譽
【裁判全文】
臺灣高雄地方法院刑事判決             97年度簡上字第920號
上  訴  人
即  被  告  壬○○
上列被告因妨害名譽案件，不服本院高雄簡易庭民國97年8 月20
日97年度審簡字第976 號第一審簡易判決（聲請簡易判決處刑案
號：97年度偵字第3544號），提起上訴，本院管轄之第二審合議
庭判決如下：
    主  文
上訴駁回。
    事  實
一、壬○○係址設高雄縣大寮鄉○○路16巷12號關東市大樓之住
    戶，其配偶己○○及李秋蘭、癸○○等人，均於民國96 年5
    月23日當選關東市大樓管理委員會管理委員，丁○○則為原
    任之管理委員。96年5 月28日晚間8 時許，在上開大樓社區
    會議室辦理新舊委員交接時，丁○○及癸○○質疑李秋蘭非
    設籍在該大樓，不得被選舉為管理委員，與李秋蘭發生爭論
    ，己○○乃撥打電話通知壬○○到場，壬○○約於同日晚間
    9 時許到場後，丁○○、癸○○對李秋蘭之委員資格仍爭執
    不休，致壬○○心生不滿，竟基於妨害名譽之犯意，在上開
    不特定多數人可共見共聞之場所，接續以「開什麼懶覺會」
    、「幹你娘雞掰」（台語發音，下同）等語，公然辱罵丁○○、癸○○，足以貶損丁○○、癸○○之人格及其於社會上
    之評價。
二、案經丁○○、癸○○告訴臺灣高雄地方法院檢察署檢察官偵
    查後聲請以簡易判決處刑。
    理  由
壹、證據能力部分：
一、按被告以外之人於審判外之言詞或書面陳述，除法律有規定
    者外，不得作為證據；被告以外之人（包括證人、鑑定人、
    告訴人、被害人及共同被告等）於檢察事務官、司法警察官
    或司法警察調查中所為之陳述，與審判中不符時，其先前之
    陳述具有較可信之特別情況，且為證明犯罪事實存否所必要
    者，得為證據。是被告以外之人於檢察事務官調查中所為之
    陳述，依刑事訴訟法第159 條第1 項規定，係屬傳聞證據，
    原則上無證據能力，惟如該陳述與審判中不符時，其先前之
    陳述具有較可信之特別情況，且為證明犯罪事實存否所必要
    者，依同法第159 條之2 規定（即刑事訴訟法第159 條第1
    項所指之「除法律有規定者外」），始例外認為有證據能力
    。如該陳述與審判中相符時，因該陳述並不符合刑事訴訟法
    第159 條之2 有關傳聞例外之規定，故不得作為認定本案犯
    罪事實有無之證據。此時，當以其於審判中之陳述作為證據
    。本件被告認告訴人癸○○、丁○○、證人甲○○○、丙○○於檢察事務官調查中所為之陳述，均無證據能力。經查：
  (一)證人即告訴人癸○○、證人甲○○○於檢察事務官調查中所
    為之陳述，係被告以外之人於審判外之陳述，且無刑事訴訟
    法第159 條之2 、第159 條之3 各款所定可信之特別情況，
    依上開條文規定，尚不得作為證據。
  (二)證人即告訴人丁○○、證人丙○○於檢察事務官調查中所為
    之陳述，核均與其等於審判中之證述相符，依前開說明，證
    人丁○○、丙○○於檢察事務官調查中所為之陳述，並無傳
    聞證據例外之情形，應均無證據能力。此時，當以證人丁○○、丙○○於審判中之證述作為證據。
二、本判決所引用據以認定被告犯罪事實存否之各項供述證據，
    均於案件審理中詢問檢察官、被告，使其表示意見，渠等對
    於各該證據之證據能力均不爭執，本院審酌該等具有傳聞證
    據性質之證據，其取得過程並無瑕疵，且與待證事實具有關
    聯性，證明力非明顯過低，以之作為證據係屬適當，依刑事
    訴訟法第159 條之5 第1 項之規定，俱得為證據。
貳、實體部分
一、訊據被告壬○○坦承係關東市大樓住戶，於96年5 月28日晚
    間9 時，在管理委員會議中，出言「開什麼懶覺會」、「幹
    你娘雞掰」等語，惟否認有何公然侮辱犯行，辯稱：上開言
    語中之「幹你娘雞掰」一語係口頭禪，且係對己○○說出上
    開言語，並非對丁○○、癸○○而言，故上開言語並無辱罵
    丁○○、癸○○之意等語。經查：
  (一)關東市大樓住戶規約第6 條第3 款規定：「被選舉為委員之
    資格：需設籍於本大廈內之住戶」，被告及其配偶己○○係
    關東市大樓住戶，劉中原、李秋蘭、丁○○等人，均係該大
    樓之原任管理委員，己○○、李秋蘭、癸○○、劉中原等人
    於96年5 月23日當選管理委員之事實，有關東市大樓96年5
    月23日之96年度5 月份委員會會議紀錄、96年5 月28日委員
    會臨時會會議紀錄、關東市大樓住戶規約可參（見他字卷第
    5 頁至第6 頁、第20頁至第21頁、第23頁至第27頁）。又96
    年5 月28日晚間8 時許，該大樓管理委員會召開會議，辦理
    新舊委員交接過程中，癸○○、丁○○質疑李秋蘭未設籍在
    該大樓內，擔任委員資格有問題，李秋蘭當場表示質疑其資
    格者，可逕行提出告訴，整個會議過程爭執不斷、吵鬧不休
    之事實，亦據證人李秋蘭於檢察事務官調查中、證人丁○○
    於本院審理中證述綦祥（見他字卷第47頁、本院卷第60頁、
    第61頁）；並經檢察事務官勘驗關東市大樓96年5 月28日委
    員會臨時會會議光碟，製有勘驗報告附卷可稽（見他字卷第
    51頁至第54頁）。另被告於關東市大樓上開96年5 月28日委
    員會會議中，出言「開什麼懶覺會」、「幹你娘雞掰」等語
    之事實，亦據被告於本院審理中坦白承認（見本院卷第20
    頁不爭執事項之記載）。核與證人己○○於本院審理中證稱
    ：被告大聲說出開什麼懶覺會，後來又講一句髒話等語（見
    本院卷第71頁）；證人劉中原於檢察事務官調查中證稱：有
    聽見被告罵髒話等語（見他字卷第46頁）均相符。是此部分
    之事實，均堪認定。
  (二)被告係出於侮辱告訴人丁○○、癸○○之意而口出穢言之事
    實，業據證人即告訴人丁○○於本院審理中證述：96年5 月
    28日晚間9 時許，伊、癸○○及乙○或甲○○○等人就李秋
    蘭之委員資格提出質疑，李秋蘭當場有反駁，現場比較吵鬧
    ，突然聽見被告用兩性性器官之文句，面對伊罵三字經及腳
    踢椅子，被告走出會議室前，並摔椅子等語明確（見本院卷
    第60頁至第63頁）。核與證人即該大樓住戶丙○○於本院審
    理中證稱：96年5 月28日開會當天坐在會議室門口旁邊，丁○○、癸○○、乙○等人均在場，當天會議室很吵，管理委
    員因立場不同分成兩派，有發生爭執，被告看起來火氣很大
    ，突然聽見被告發飆罵髒話，後來被告繞過會議桌，踢了一
    下椅子，然後摔椅子，經過癸○○、丁○○面前，又罵一句
    髒話，被告走出會議室時，伊質問被告為何摔椅子，被告表
    示他會負責等語相符（見本院卷第66頁至第70頁）。參以證
    人己○○於本院審理中證稱：當天係新舊委員交接，伊之委
    員當選資格並無問題，丁○○、癸○○當場散發李秋蘭之戶
    籍資料，並表示李秋蘭未設籍在關東市大樓，不符合委員資
    格，李秋蘭與丁○○、癸○○發生爭吵，但伊未介入李秋蘭
    委員資格之爭論，被告到達會議室時，先坐在住戶席那一側
    ，當時兩邊還在吵，後來被告起身，大聲說出：「開什麼懶
    覺會」，然後走到伊身旁，並表示作委員作到要被身家調查
    ，然後又講一句髒話等語（見本院卷第71頁、第73頁）。可
    見被告係因證人己○○撥打電話告知有當選委員者之資格受
    到質疑，並在兩派爭論過程中，得知丁○○、癸○○提出李
    秋蘭未設籍該大樓之戶籍資料，質疑李秋蘭之當選資格，導
    致兩派人馬爭執不休而心生不滿。復佐以被告係在上開爭議
    中，突然自住戶座位區域起身，說出「開什麼懶覺會」一語
    ，當時管理委員均坐在另一側之會議桌四周，其中證人己○○坐在靠牆距離被告較遠之處（參本院卷第26頁被告提出之
    座位圖）。是在證人己○○未介入李秋蘭當選資格之爭論，
    且無任何不當舉措足以導致被告對其不滿之情況下，被告實
    無出言辱罵證人己○○之理由；且被告與證人己○○既為夫
    妻，被告亦無由於大庭廣眾之下，以三字經等語羞辱證人己○○，而自遭議論之必要。另被告於檢察事務官調查中陳稱
    ：並未針對特定人講這些話等語（見他字卷第16頁），直至
    本院審理中始改稱：係針對己○○講這些話等語（見本院卷
    第19頁），所述前後不一，如被告確係辱罵證人己○○，則
    於告訴人丁○○、癸○○提出告訴時，為澄清並無辱罵其2
    人之意，衡情應會於檢察事務官調查中陳述其辱罵之對象係
    證人己○○而非不特定人。綜上，被告係對證人丁○○、癸○○質疑李秋蘭委員資格之作法深感不滿，乃口出「開什麼
    懶覺會」一語，應堪認定。再者，被告係於表示「作委員作
    到要被身家調查」一語後，隨即辱罵「幹你娘雞掰」一語，
    上開二語前後連貫，顯見被告係認為擔任管理委員竟須遭人
    調查身家乙節深表不平，故一時氣憤口出穢言。而當場提出
    李秋蘭戶籍資料者係證人丁○○、癸○○2 人之事實，已據
    證人己○○陳述如前，足見被告係對丁○○、癸○○提出李
    秋蘭戶籍資料，用以質疑李秋蘭委員資格之作法，深表不滿
    ，而以上開言詞辱罵丁○○、癸○○甚明。至被告雖以前開
    情詞置辯，且證人劉中原、李秋蘭、己○○、辛○○、庚○○等人均附和其詞，證人劉中原於檢察事務官調查中證稱：
    伊係主委，主持當日之會議，被告係不滿會議秩序失控，對
    伊有所指責等語；證人李秋蘭於檢察事務官調查中證陳：被
    告並非針對何人加以辱罵等語；證人己○○於本院審理中證
    述：講髒話係被告之口頭禪，被告於當日並未摔椅子，未看
    見丙○○在場等語；證人辛○○於本院審理中證稱：被告一
    進入會議室就叫己○○回家，未聽見被告罵髒話或摔椅子等
    語；證人庚○○於本院審理中證陳：被告係責罵己○○，被
    告走至癸○○、丁○○身旁時，未聽見被告罵髒話，開會發
    生爭吵係因為丁○○擔任委員時立場不公所致等語。惟：
  1.關於「開什麼懶覺會」、「幹你娘雞掰」等語，是否為被告
    之口頭禪部分，除被告於本院審理中坦認：「開什麼懶覺會
    」一語，並非其口頭禪等語外（見本院卷第86頁），被告於
    檢察事務官詢問時陳稱：並未針對特定人講這些話等語（見
    他字卷第16頁）；於本院審理中陳稱：係針對己○○講這些
    話等語（見本院卷第19頁）。是不論被告上開所述何者為真
    ，均可見其口出穢言有其對象，被告所辯及證人己○○證稱
    ：上開言詞係被告之口頭禪等語，均不足採信。
  2.造成關東市大樓96年5 月28日會議爭論不休之原因，係證人
    丁○○、癸○○質疑證人李秋蘭之委員資格所致，已如前述
    。縱證人劉中原未能控制開會秩序亦非全然無責，然起因既
    非證人劉中原，衡情被告應不致因會議秩序控制不佳即以不
    堪入耳之言語相待，且如被告係辱罵證人劉中原，證人劉中
    原又何甘於大庭廣眾之下遭辱而隱忍不發，未上前質問，任
    憑被告離去？證人李秋蘭係委員資格受質疑者，本身為利害
    關係人，且其證述被告未罵「開什麼懶覺會」、「幹你娘雞
    掰」等語，與被告之供述明顯不符，已有迴護被告之事實；
    證人己○○係被告之配偶，與被告利害關係一致，證詞難免
    偏頗被告，且其前開所證未看見丙○○等語，與會議紀錄記
    載證人丙○○列席之事實明顯不符；證人辛○○上開證詞與
    證人己○○於本院審理中證述被告進入會議室後係先坐在住
    戶列席區旁聽，後來才起身辱罵，及被告於本院審理中自承
    說出上開穢語等情節，均有出入；證人庚○○於本院審理中
    另證稱：曾調停癸○○與李秋蘭之糾紛，結果癸○○為此踹
    過伊家大門2 次等語（見本院卷第77頁至第78頁），足見證
    人庚○○與癸○○曾有細故；另證人庚○○所證爭吵之起因
    係丁○○擔任管理委員時立場不公所致，核與本院認定之事
    實不符，亦屬迴護被告之詞，其等上開有利於被告之證述，
    均難以採信。
  (三)按刑法上之公然侮辱罪，祗須侮辱行為足使不特定人或多數
    人得以共見共聞，即行成立。所謂侮辱，係以使人難堪為目
    的，以言語、文字、圖畫或動作表示不屑、輕蔑或攻擊之意
    思，足以對於個人在社會上所保持之人格及地位，達貶損其
    評價之程度，即足當之；是否符合侮辱之判斷，應顧及行為
    人之年齡、教育程度、職業與被害人之關係及社會整體之價
    值觀等情狀。查「開什麼懶覺會」、「幹你娘雞掰」等言語
    ，在社會通念及口語意義上，係對他人人格貶損之詞及對他
    人道德之負面評價，足以令人感到難堪、不快，被告對告訴
    人丁○○、癸○○陳述該等言詞，自足以減損告訴人丁○○
    、癸○○之聲譽；又本件發生地點係在關東市大樓之會議室
    ，當時除多位管理委員在場開會外，並有包括被告在內之多
    位住戶在場旁聽，甚且被告係於會議進行中接獲證人己○○
    之電話而前來旁聽，顯為不特定多數人得自由出入之公共空
    間，被告陳述上開言詞時，為不特定多數人所可共見共聞，
    所為符合「公然」之要件無疑。
  (四)綜上所述，被告所辯不足採信。從而，本案罪證明確，被告
    犯行堪以認定，應依法論科。
二、核被告所為，係犯刑法第309 條第1 項之公然侮辱罪。被告
    在同一時、地，先後以「開什麼懶覺會」、「幹你娘雞掰」
    等言語辱罵告訴人丁○○、癸○○，其所為時間緊接，所侵
    害者皆為告訴人丁○○、癸○○之名譽法益，其侵害告訴人
    丁○○、癸○○法益而接續實施之數個舉動，應論以接續犯
    。被告一行為同時侵害告訴人丁○○、癸○○之人格法益，
    為想像競合犯，應從一重之公然侮辱罪處斷。
三、原審以被告罪證明確，依刑法第309 條第1 項、第41條第1
    項前段，刑法施行法第1 條之1 等規定，並審酌被告僅因細
    故即以不堪言語辱罵告訴人，無視他人人格尊嚴，法治觀念
    淡薄，且犯後猶否認犯行，迄今未與告訴人達成和解，犯後
    態度不佳等一切情狀，量處拘役30日，並諭知以新臺幣1,00
    0 元折算1 日為易科罰金之折算標準，經核認事用法均無違
    誤，量刑亦稱妥適。被告上訴意旨否認犯罪，請求改判無罪
    ，為無理由，應予駁回。
據上論斷，依刑事訴訟法第455 條之1 第1 項、第3 項、第368
條，判決如主文。
本案經檢察官戊○○到庭執行職務。
中    華    民    國    98    年     2    月    11    日
                  刑事第十五庭  審判長法  官  鄭詠仁
                                      法  官  王碧瑩
                                      法  官  方錦源
以上正本證明與原本無異。
本判決不得上訴。
                                      書記官  鄧思辰
中    華    民    國    98    年     2    月    11    日
附錄本判決論罪科刑法條全文：
刑法第309條第1項
公然侮辱人者，處拘役或3 百元以下罰金。


司法院資訊處製作；財團法人民間司法改革基金會備份。
